【裁判字號】    94,訴,204
【裁判日期】    950606
【裁判案由】    拆屋還地
【裁判全文】
臺灣苗栗地方法院民事判決               94年度訴字第204號
原      告  丙○○
                        號
訴訟代理人  丁○○
被      告  戊○○
訴訟代理人  張智宏律師
上列當事人間請求拆屋還地事件，本院於民國95年5 月23日言詞
辯論終結，判決如下：
    主  文
被告應將坐落苗栗縣銅鑼鄉○○段四九八地號土地如附圖所示標
示黃色部分面積貳參點伍玖平方公尺上之鋼架造鐵皮倉庫拆除，
並將上開土地返還原告。
訴訟費用由被告負擔。
本判決於原告以新臺幣貳萬元供擔保後，得為假執行；但被告如
於假執行程序實施前以新臺幣陸萬元為原告預供擔保，得免為假
執行。
    事實及理由
一、原告起訴主張：坐落苗栗縣銅鑼鄉○○段498 地號土地，為
    原告所有。被告無任何權源，自民國85年12月5 日起，在原
    告所有前開土地如附圖所示標示黃色部分面積23.59 平方公
    尺土地（以下簡稱系爭土地）上搭蓋鋼架造鐵皮倉庫占有使
    用迄今，雖經原告屢為催請被告返還占用之系爭土地，未獲
    置理。為此依民法第767 條規定，請求被告將其無權占用系
    爭土地上之鋼架造鐵皮倉庫拆除後，將占用之系爭土地交還
    原告等情。並聲明：如主文第1 項所示，及陳明願供擔保，
    請准宣告假執行。
二、被告則以：重測前坐落苗栗縣銅鑼鄉○○○段239 、239 之
    2 地號土地原係兩造所共有，經兩造於85年間協議分割，由
    原告分得重測前同地段239 之7 、239 之8 地號土地，並由
    被告分得重測前同地段239 、239 之2 地號土地。嗣於94年
    2月16日辦理地籍圖重測，原告所有土地變更為苗栗縣銅鑼
    鄉○○段497 、498 地號土地，被告所有土地則變更為苗栗
    縣銅鑼鄉○○段499 、500 地號土地。依兩造於85年2 月8
    日因辦理分割所簽署之同意書所示，系爭土地因係田地，原
    告不願分得，而分歸被告所有。又因系爭土地原係田地，無
    法即時辦理分割並移轉登記於被告名下。嗣因土地重劃始變
    更為建地目，並劃入原告所有之前開東崗段498 地號土地內
    。原告自85年12月間即依約將系爭土地上之廚房拆除，並將
    系爭土地交付被告使用，被告當即在該處興建二層鋼架鐵皮
    倉庫，被告占用系爭土地乃經原告之同意。且原告當時即居
    住該處，茍原告未同意被告使用系爭土地，豈有於被告興建
    該二層鋼架屋時未即時加以阻止，反容任被告繼續使用9 年
    之久始提起本件訴訟之理。並聲明：原告之訴及其假執行之
    聲請均駁回，並陳明如受不利判決，願供擔保請准免為假執
    行。
三、本件重測前坐落苗栗縣銅鑼鄉○○○段239 、239 之2 地號
    土地原係兩造所共有，經兩造於85年間協議分割，由原告分
    得重測前同地段239 之7 、239 之8 地號土地，並由被告分
    得重測前同地段239 、239 之2 地號土地。嗣於94年2 月16
    日辦理地籍圖重測，原告所有土地變更為苗栗縣銅鑼鄉○○
    段497 、498 地號土地，被告所有土地則變更為苗栗縣銅鑼
    鄉○○段499 、500 地號土地。系爭土地現登記為原告所有
    ，原有原告所有之廚房，原告於85年12月間將系爭土地上之
    廚房拆除，被告嗣即於系爭土地上興建二層鋼架鐵皮倉庫，
    並占有使用迄今之事實，為兩造所不爭執，並有原告所提土
    地登記謄本、地籍圖謄本及現場照片等件附卷可憑，且經本
    院履勘現場及囑託苗栗縣銅鑼地政事務所派員實施繪測，製
    有勘驗筆錄及兩造所不爭執如附圖所示之土地複丈成果圖在
    卷可按，自堪信為真實。
四、按當事人主張有利於己之事實者，就其事實有舉證之責任，
    民事訴訟法第277 條定有明文。次按以無權占有為原因，請
    求返還所有物之訴，被告對原告就其物有所有權存在之事實
    無爭執，而僅以非無權占有為抗辯者，原告於被告無權占有
    之事實，無舉證責任。被告應就其取得占有，係有正當權源
    之事實證明之。如不能證明，則應認原告之請求為有理由。
    本件被告在原告所有系爭土地上搭蓋鋼架造鐵皮倉庫而占有
    之，則依前說明，被告自應就其有權占有系爭土地之事實，
    負舉證之責。被告雖以依兩造於85年2 月8 日因辦理分割所
    簽署之同意書所示，系爭土地因係田地，原告不願分得，而
    分歸被告所有。又因系爭土地原係田地，無法即時辦理分割
    並移轉登記於被告名下。嗣因土地重劃始變更為建地目，並
    劃入原告所有之前開東崗段498 地號土地內。原告自85年12
    月間即依約將系爭土地上之廚房拆除，並將系爭土地交付被
    告使用，被告當即在該處興建二層鋼架鐵皮倉庫，被告占用
    系爭土地乃經原告同意。且原告當時即居住該處，茍原告未
    同意被告使用系爭土地，應無於被告興建該二層鋼架屋時未
    即時加以阻止之理等語置辯。惟查：
（一）依兩造前於85年9 月12日在台灣高等法院85年度上字第80
      9 號請求履行契約事件中，就兩造共有之重測前坐落苗栗
      縣銅鑼鄉○○○段239 、239 之2 地號土地所為分割和解
      內容所示，兩造共有之前開土地靠東南側面積321 平方公
      尺部分全分歸原告取得，靠西北側面積731 平方公尺土地
      則分歸被告取得，並無一詞提及系爭土地應分歸被告所有
      等情，業據原告提出被告所不爭執之台灣高等法院85年度
      上字第809 號和解筆錄影本附卷可參，並經本院依職權調
      取台灣新竹地方法院84 年 度訴字第70 5號、台灣高等法
      院85年度上字第809 號請求履行契約事件民事卷宗查閱無
      訛，自堪信為真實。又兩造原共有之重測前坐落苗栗縣銅
      鑼鄉○○○段239 之2 地號土地於78年6 月9 日即已變更
      地目登記為建地目，亦有原告所提被告所不爭執之土地登
      記簿影本附卷可參。是兩造既於85年9 月12日在台灣高等
      法院85年度上字第809 號請求履行契約事件中，已就兩造
      共有之重測前坐落苗栗縣銅鑼鄉○○○段239 、239 之2
      地號土地之分割方式達成和解，則被告仍執兩造於85年2
      月8 日簽署之同意書謂系爭土地因係田地，原告不願分得
      ，而分歸被告所有云云，自無足採。
（二）被告雖又以系爭土地於辦理土地重劃始變更為建地目，並
      劃入原告所有之前開東崗段498 地號土地內等語置辯。惟
      經本院依被告請求，囑託苗栗縣銅鑼地政事務所就東崗段
      498 地號土地南側與相鄰之同段495 地號土地之經界線，
      就重測前、後之地籍圖予以套繪結果，重測前後之地籍線
      為重疊實線，並無位移情事，有苗栗縣銅鑼地政事務所95
      年4 月14日土地複丈成果圖在卷可按（詳卷第188 頁）。
      是被告前開所辯，亦無足採。
（三）被告另以其使用系爭土地，係經原告之同意云云。惟依其
      所提兩造於85年2 月8 日簽署之同意書，不足以證明原告
      曾同意被告使用系爭土地，已如前述。而依被告聲請訊問
      之證人乙○○、甲○○到庭所為證述（詳卷第112 、113
      頁），又均無法證明原告曾同意被告使用系爭土地。另依
      被告聲請訊問之證人己○○雖到庭證稱其受被告委託蓋鋼
      架屋時，原告曾到場看過等情（詳卷第114 頁）。惟縱原
      告曾到場觀看，亦不代表原告即已同意被告使用系爭土地
      ，況證人之前開證述為原告所否認。是被告就原告確曾同
      意其使用系爭土地之事實，既未能舉證證明，則自難僅憑
      原告於被告占用系爭土地後歷經9 年始提起本件訴訟，即
      遽予推論原告同意被告使用系爭土地。
（四）綜上，被告前揭所辯，為無足採。原告主張被告無權占有
      系爭土地，自堪採信。
五、按所有人對於無權占有或侵奪其所有物者，得請求返還之；
    對於妨害其所有權者，得請求除去之；有妨害其所有權之虞
    者，得請求防止之，民法第767 條定有明文。本件被告占有
    系爭土地既無合法權源，已如前述，則原告依民法第767 條
    之規定，請求被告應將系爭土地上如附圖所示標示黃色部分
    面積23點59平方公尺上之鋼架造鐵皮倉庫拆除，並將占用之
    上開土地返還原告，為有理由，應予准許。
六、兩造陳明願供擔保聲請宣告假執行或免為假執行，核均無不
    合，爰分別酌定相當之擔保金額准許之。
七、本件事證已臻明確，兩造所提其餘之攻擊防禦方法，經審酌
    與本院前開判斷不生影響，爰不再予逐一論述，附此敘明。
八、據上論結，本件原告之訴為有理由，依民事訴訟法第78條、
    第390 條第2 項、第392 條第2項，判決如主文。
中    華    民    國    95    年    6     月    6     日
                  民事庭法  官  王萬金
以上正本係照原本作成。
如對本判決上訴，須於判決送達後20日內向本院提出上訴狀。
                        書記官  劉碧雯
中    華    民    國    95    年    6     月    6     日


司法院資訊處製作；財團法人民間司法改革基金會備份。
